【裁判字號】    98,訴,2377
【裁判日期】    990325
【裁判案由】    免職
【裁判全文】
臺北高等行政法院判決
                                      98年度訴字第2377號
                                    99年3 月11日辯論終結
原      告  甲○○
訴訟代理人  詹仕沂  律師
複 代理 人  蘇文俊  律師
被      告  教育部
代  表  人  乙○○（部長）住同.
訴訟代理人  丙○○
上列當事人間免職事件，原告不服公務人員保障暨培訓委員會中
華民國98年10月6 日98公審決字第0289號復審決定，提起行政訴
訟，本院判決如下：
    主  文
原告之訴駁回。
訴訟費用由原告負擔。
    事實及理由
一、事實概要：原告係國立臺灣大學生物資源暨農學院實驗林管
    理處（下稱臺大林管處）技佐，經被告審認其自民國（下同
    ）96年4 月25日起至同年10月9 日止累計曠職達21日，爰據
    國立臺灣大學97年8 月15日校人字第0970032017號陳報函，
    依公務人員考績法第12條第3 項第8 款規定，以98年5 月27
    日台人（二）字第0980089399A 號令，核定原告一次記二大
    過專案考績免職，並依同法第18條但書規定，免職未確定前
    ，先行停職（下稱原處分）；原告不服，提起復審，遭決定
    駁回，遂提起本件行政訴訟。
二、本件原告主張：
（一）被告認定事實顯有違誤，尚不得據此為免職處分。
  １、被告一再指摘原告於非上班期間至辦公室逗留，認定原告
      所稱「預請病假須休養」等語為虛妄不實，惟查，誠如被
      告辯稱：「復審人於未請病假時仍時常於夜間非上班時間
      至辦公室逗留」云云，觀諸前開陳述，原告（即復審人）
      於未請病假時即常於夜間至辦公室，足徵前開情事與有無
      請病假並未互為因果，既係如此，被告何以得憑伊通常之
      舉（夜間至辦公室），率斷伊請病假確為虛偽。
  ２、況爾，原告確有回辦公室之情事，然被告不得據此推測伊
      在家休養為虛偽不實，原告係因休養過後身心狀況較佳而
      心繫公務，故返辦公室處理公務，如此盡責之表現，豈可
      遑論在家休養為不實之陳述？難道公務員請病假於家中休
      養即須足不出戶，而不得外出購買日常必需品或為其他行
      為，否則將被主管機關認定為曠職？退而言之，縱認回辦
      公室非處理公務，被告如何據此認定原告於請假期間並非
      確實在家休養？僅憑一句經按法則及論理法則，而無何實
      證，亦無推論，即作此論斷，尚嫌速斷。
  ３、又原告確係罹患自律神經失調症，按郭育祥醫師於自由新
      聞網上文章表示：「當自律神經失調時，維持身體內在平
      衡工作的機制就會壞掉，所以會產生頭昏、頭痛、記憶力
      差、口乾、胸悶…因為器官本身沒有發生問題，而是調節
      的神經出了問題，所以作再多的生理檢查也無法找出原因
      。」等語可悉，原告因罹患自律神經失調，而感身體不適
      ，然基於該病症之特殊性，又無法清楚認知究係有何病痛
      ，故僅能在家休養。
  ４、承上，原告因罹患罕徵病狀之自律神經失調症，而於斯時
      未能就醫，竟即遭被告認定為「病假為虛偽」，而以曠職
      論，並持以將原告免職，顯失公允，且認定事實有所違誤
      。
（二）行政行為應受法律及一般法律原則之拘束，且應以誠實信
      用之方法為之，並應保障人民正當合理之信賴，行政程序
      法第4 條、第7 條訂有明文。惟被告所為之免職處分顯有
      違背法律保留原則、依法行政原則、誠實信用原則及不正
      確適用法令之違法，詳述如后：
  １、請娩假、流產假、陪產假、2 日以上之病假及骨髓捐贈或
      器官捐贈假，應檢具合法醫療機構或醫師證明書，公務人
      員請假規則第11條第2 項訂有明文。茲查，原告請假每次
      均僅請半天假，與上開規定有間，從而，原告依法實無檢
      具醫師證明書之必要。次按公務人員請假規則第3 條第1
      項第2 款規定，因疾病必須治療或休養者，得請病假。按
      文義解釋，係指倘公務人員因疾病有請假之必要時，得前
      往醫療機構就醫治療抑或自行在家休養均可，並未含有強
      制公務人員需就醫治療之意。既得於住所自行休養，臺大
      林管處豈可違背法律保留原則，增加法律所無之限制，限
      制原告必須前往醫療單位進行治療？是以，臺大林管處要
      求提出就醫證明之函文（96實人字第0960007504號函）顯
      已違背依法行政、法律保留原則而無效，因此臺大林管處
      註銷原告病假，改為曠職之行為當屬無效之行政行為。又
      該行為無效，原告即無任何曠職紀錄，自不符合公務人員
      考績法第12條第3 項第8 款所訂之「曠職繼續達4 日，或
      1 年累積10日」之要件，被告據此對原告為免職處分顯有
      不正確適用法令之違法。
  ２、又公務人員請假規則第11條第1 項、第13條規定，原告依
      法向主管機關請病假並經核准，實無任何違法之處。主管
      機關縱有查核請假是否虛偽之權力，仍應依職權調查有利
      或不利當事人之證據並斟酌全部陳述與調查事實及證據之
      結果，依論理及經驗法則判斷事實之真偽，以釐清原告是
      否有請假虛偽之情事，始合於行政程序法第36條及第43條
      之要求。曠職繼續達四日屬處分記二大過免職之原因事實
      ，自須依證據認定，始足以正確適用法令。如曠職之起始
      日未明即逕行一次記二大過免職，非但失所根據，且影響
      免職生效日之確定，致影響得受俸給之日數，自非適法，
      此可稽臺北高等行政法院91年度訴字第5313號判決。經查
      ，原告多次向主管機關、被告、保訓會說明其因病在家休
      養而未就診，並於提出復審時檢附診斷證明書，以證伊確
      實罹患自律神經失調症，惟被告僅因伊未於斯時提出相關
      就醫證明，即逕擅斷其請病假為虛偽，而未主動依法調查
      伊是否確實因病在家休養、是否有請假虛偽、曠職是否超
      過10日之情事，亦未審酌伊之陳述，在無任何證據之狀況
      下，即恣意認定原告有曠職之情事，按公務人員考績法第
      12 條 第3 項第8 款為免職處分，恐有違反行政程序法之
      要求，顯有重大明顯之瑕疵，有不正確適用法令之違誤。
      況原告確有罹患自律神經失調症，有診斷證明書可稽，自
      難認請假有何虛偽之處。
  ３、高雄高等行政法院92年度訴更字8 號判決：「誠信原則係
      指每個人對其所為承諾之信守，而形成所有人類關係所不
      可缺之信賴基礎。也就是『在善良思考之行為人間，相對
      人依公平方式所可以期待之行為』違反誠信原則之行政處
      分係屬違法之處分」。原告未查罹患難以發現病因之自律
      神經失調症，僅感覺身體有情緒不穩、躁鬱之狀況，為令
      工作更有效率且不影響其他同事，而依法向主管機關提出
      病假申請並核准，期待能以自行休養之方式撫平身體之創
      痛，重回工作崗位。詎料，主管機關並未瞭解原告之狀況
      ，強令其提出就醫證明未果，不理會伊提出之陳述意見，
      竟將病假改為曠職，提交被告之考績委員會做成記兩大過
      免職之處分。苟臺大林管處不願核准無就醫證明之假單，
      應事前告知原告，而非請假多次並核准後，信賴其已依法
      請假，可安心在家休養，嗣後卻違反一般善良行為人之期
      待，強令其提出無法提出之就醫證明。被告亦不應在未調
      查事實真相前，逕自認定在家休養之原告曠職而為免職處
      分，衡酌系爭事件之狀況，系爭處分已顯失公平，違背誠
      實信用原則。
  ４、按行政程序法第7 條規定，行政行為採取之方法應有助於
      目的之達成且有多種同樣能達成目的之方法時，應選擇對
      人民權益損害最少者。而採取之方法所造成之損害不得與
      欲達成目的之利益顯失均衡。亦即國家行政行為之目的達
      成與限制人民基本權利之手段間，必須適當並不得過度。
      公務人員考績法以1 年曠職達10 日 為一次記兩大過免職
      處分之理由，目的在於管理公務人員，避免惡質公務人員
      恣意擅離職守，損害國家及民眾之利益，以收獎優汰劣之
      效。惟查，原告自82年起即服務於新竹市稅捐處，考績幾
      乎年年甲等，為優秀之公務員。其後任職於臺大林管處，
      因罹患自律神經失調症而不自覺，僅時感身體嚴重不適，
      遂按規定請假在家休養。原告為優秀公務員，且請假均符
      合公務人員請假規則之規定，並非惡質公務人員，亦無擅
      離職守之情事，被告所為之免職處分顯無法達到國家管理
      公務員之目的，以失其正當性。縱認原告行為有瑕疵，亦
      可以記過或其他處分加以懲處達到管理之目的，被告竟僅
      因伊患有難以發現病因之疾病而無法提出就醫證明而以免
      職處分剝奪其公務員身份，顯有逾越必要性，且國家欲達
      到之行政目的與侵害原告之權益間嚴重失衡，系爭處分不
      符比例原則，自難謂其適法。
（三）原告請假之日期經查證後確定為分別為96年4 月25日、5
      月2 日、5 月8 日、5 月9 日、5 月15日、5 月18日、5
      月22日、5 月25日、5 月30日、6 月1 日、6 月6 日、6
      月8 日、6 月20日、6 月22日、6 月27日、7 月3 日、7
      月5 日、7 月10日、7 月12日、7 月17日、7 月19日、7
      月24日、7 月26日、7 月31日、8 月2 日、8 月7 日、8
      月9 日、8 月14日、8 月16日、8 月21日、8 月23日、8
      月29日、9 月4 日、9 月6 日、9 月11日、9 月13日、9
      月17日、9 月20日、9 月27日、9 月29日、10月1日 、10
      月4 日、10月8 日、10月9 日、10月11日、10月15 日 、
      10月18日等，被告所稱原告於請假後仍於夜間入辦公室之
      日期為7 月12日、7 月17日、7 月19日、7 月26日、8 月
      2 日、8 月7 日、9 月11日、9 月13日。
（四）被告應就原告22日請假均為虛偽之變態事實負舉證責任。
  １、除本法有規定外，民事訴訟法第277 條之規定於本節準用
      之，行政訴訟法第136 條著有明文。又按當事人主張有利
      於己之事實，就其事實有舉證之責任，民事訴訟法第277
      條定有明文。又事實有常態與變態之分，其主張常態事實
      者無庸負舉證責任，反之，主張變態事實者，則須就其所
      主張之事實負舉證責任，此有最高法院86年台上891 號判
      決意旨參照。
  ２、按原告主張經主管機關核准之病假為真實者，應屬常態事
      實，被告主張原告所請之病假為虛偽，即無罹病之事實而
      請假，應屬變態事實，按前開判決意旨所示，應由被告負
      舉證責任，並舉證22 日 均為虛偽，達免職標準。
（五）被告所提之證據不足證明原告請假為虛偽不實。
      被告對於自律神經失調症之認識缺乏，殊不知自律神經失
      調實難以查出原因，僅時感噁心或頭暈心悸等症狀，即以
      未能提出就醫證明而遑論原告請假虛偽，實屬率斷。又縱
      認原告確有請假虛偽之情事，可否率以無就醫證明而認全
      部請假均為虛偽，而達免職標準等情。
（六）綜上，依行政訴訟法第4 條規定提起本件訴訟，並聲明：
      １、撤銷復審決定及原處分。２、訴訟費用由被告負擔。
三、被告抗辯略以：
（一）按93年1 月15日修正發布之公務人員請假規則第3 條第1
      項第2 款、第13條規定、93年12月15日修正發布之行政院
      及所屬各機關公務人員平時考核要點第10點規定、以及銓
      敘部（47）臺特二字第11613 號函釋意旨，各機關學校所
      屬公務人員請假所持之理由，應本於職權調查是否有虛偽
      之情事，如發現有虛偽情事者，均以曠職論，並應予曠職
      登記。另按公務人員保障暨培訓委員會97年3 月11日97公
      申決字第0045號決定書之理由二之（二）中，臺大林管處
      函請原告提出渠96年4 月25日起至同年10月9 日期間分次
      「預請病假」係因疾病必須休養之相關醫療證明文件，係
      依行政程序法第36條及第40條規定所為之行政機關內部行
      政管理事項，尚未違背依法行政及法律保留原則。
（二）原告自96年4 月25日起至同年10月9 日止以預先請假方式
      分次請病假達24次，合計21日，臺大林管處依上開規定為
      查核需要，先後以96年11月29日96實人字第0960007504號
      函、96年12月7 日96實人字第0960007643號函、97年3 月
      25日97實人字第0970001681號函以及97年5 月2 日實人字
      第0970002601號函請原告提出就醫證明或因疾病必須休養
      之相關醫療證明，惟原告無法提出。嗣國立臺灣大學97年
      7 月21日召開97年職員考績委員會第1 次會議以及被告98
      年5 月12日召開98年考績委員會第3 次會議審議後，原告
      遂分於97年8 月2 日與98年6 月16日至竹山秀傳醫院與臺
      中榮民總醫院就醫，並以就醫是日醫師診斷證明書所載之
      症狀與網路自由新聞網文章所載之內容，主張為渠96年4
      月25日起至同年10月9 日期間分次「預請病假」之「疾病
      」，然其預請病假過程實與常理有違。故被告考績委員會
      以前開診斷證明書係於97年8 月2 日作成，又內載原告係
      罹患「自律神經失調」，經醫師囑言「宜門診複查及規則
      服藥」，尚不足以證明前開病症與原告於96年4 月25 日
      至同年10月9 日止預請病假具相關性，爰不予採認作為原
      告預請病假之依據。
（三）被告為踐行行政程序法第36條及第40條行政機關應依職權
      調查事實及證據之規定，於98年1 月13日以台人（二）字
      第0980002926號函請國立臺灣大學詳實查證，案經臺大林
      管處檢附原告96年4 月25日起至同年10月11日止之出勤紀
      錄一覽表及值勤日記影本等相關佐證資料提出查證說明：
      原告於96 年7月12日、7 月17日、7 月19日、7 月26日、
      8 月2 日、8 月7 日、9 月11日、9 月13日等8 次預請病
      假後，又於上開各該日晚上非上班時間至該處辦公室逗留
      ，與其所稱「預請病假需休養」之事實顯有矛盾，且原告
      於未請病假時仍時常於夜間非上班時間至辦公室逗留，以
      該處分配原告之業務衡量，尚不需其時常利用夜間至辦公
      室處理業務，據查原告係至辦公室使用該處之網路上網，
      原告一再非因公務而於下班後使用該處電腦、電燈及冷氣
      等設備，遂行網路上網，卻又同日以「預請病假需休養」
      之消極態度，已有違政府設官分職為民服務之宗旨。茲以
      公務人員請假規則第11條固未規定請病假半天應檢具合法
      醫療機構或醫師證明書，惟公務人員請病假須以因疾病並
      須治療或休養者為限，請假規則第3 條已有明文規定。臺
      大林管處綜合上開查證之事實，認原告並非因疾病必須於
      適當處所治療或休養致無法出勤而請病假，其請假難謂無
      虛偽情事，依論理及經驗法則判斷其預請病假在家休養之
      說為虛偽不實，爰依請假規則第13條規定，將原告96年4
      月25日至同年10月9 日期間病假未出勤之日期改予曠職登
      記，復經被告依該曠職登記與公務人員考績法第12條第3
      項第8 款規定，核定原告一次記兩大過免職並辦理專案考
      績，尚無不正確適用法令之違誤或違反誠實信用原則。
（四）查原告95年與97年均無請病假之紀錄，卻於96年度預請病
      假達21日，且其預請病假經查均為每週二、四上班日之下
      午，亦有可議之處，又原告倘確係因已罹患自律神經失調
      之病症必須在家休養爰於96年多次預請病假，何以96年之
      前與之後渠於患有同一病症未獲治癒之情況下不須請病假
      在家休養？另查96年原告上班日數共計128 天，96年1 月
      1 日起至96年12月23日止原告於夜間或例假日非上班時間
      至辦公室逗留（使用辦公室網路上網、電燈與冷氣等設備
      ）計199 次（含同1 日來2 次或3 次者），依行政院人事
      行政局公布之中華民國96年政府行政機關辦公日曆表，96
      年公務人員應上班日數計250 天，原告於公務人員應上班
      日預請病假不上班，卻於晚上非上班時間或假日於辦公處
      所逗留，按原告96年公務人員考績表「直屬或上級長官評
      語」及「重大優劣事實」欄位內服務單位所敘，原告辦理
      業務未能認真積極，上班時間至停車位擦洗私人車輛，對
      上級交代之代理業務推諉延遲，又假日常至辦公室利用公
      家電腦、傳真機辦理私人事情等，原告主張渠於預請病假
      後又於請假是日晚間返回辦公處所係因「心繫公務而回辦
      公室處理公務」之說，顯非實情等語，資為抗辯。
（五）綜上所陳，被告依相關法令規定所為之核准及救濟機關所
      為之決定，均無原告所述違法或不當情事，並答辯聲明：
      １、駁回原告之訴。２、訴訟費用由原告負擔。
四、本院應適用之法律及本院之見解
（一）按「( 第一項) 各機關辦理公務人員平時考核及專案考績
      ，分別依左列規定：……( 第二款) 二、專案考績，於有
      重大功過時行之；其獎懲依左列規定：（第一目）（一）
      一次記二大功者，晉本俸一級，並給與一個月俸給總額之
      獎金；已達所敘職等本俸最高俸級或已敘年功俸級者，晉
      年功俸一級，並給與一個月俸給總額之獎金；已敘至年功
      俸最高俸級者，給與二個月俸給總額之獎金。但在同一年
      度內再因一次記二大功辦理專案考績者，不再晉敘俸級，
      改給二個月俸給總額之一次獎金。（第二目）（二）一次
      記二大過者，免職。……（第三項）非有左列情形之一者
      ，不得為一次記二大過處分：……（第八款）八、曠職繼
      續達四日，或一年累積達十日者。」「年終辦理之考績結
      果，應自次年一月起執行；一次記二大功專案考績及非於
      年終辦理之另予考績，自主管機關核定之日起執行。但考
      績應予免職人員，自確定之日起執行；未確定前，應先行
      停職。」公務人員考績法第12條第1 項第2 款、第3 項第
      8 款、第18條定有明文。
（二）次按依公務員服務法第12條授權訂定之公務人員請假規則
      第3 條第1 項第2 款、第11條第2 項、第13條分別規定按
      「公務人員之請假，依下列規定：……（第二款）二、因
      疾病必須治療或休養者，得請病假，每年准給二十八日。
      女性公務人員因生理日致工作有困難者，每月得請生理假
      一日，其請假日數併入病假計算。其超過者，以事假抵銷
      。患重病非短時間所能治癒者，經機關長官核准得延長之
      。其延長期間自第一次請延長病假之首日起算，二年內合
      併計算不得超過一年。但銷假上班一年以上者，其延長病
      假得重行起算。」「請娩假、流產假、陪產假、二日以上
      之病假及骨髓捐贈或器官捐贈假，應檢具合法醫療機構或
      醫師證明書。」「未辦請假、公假或休假手續而擅離職守
      或假期已滿仍未銷假，或請假有虛偽情事者，均以曠職論
      。」上開公務人員請假規為主管機關，為行政管理措施或
      有關工作條件之處置所訂定，並未逾越母法授權，亦未逾
      反法律保留原則，與公務機關為順利執行法定執掌公務，
      而為合理人力調度有關連；故被告據以執行公務人員之請
      假等事宜之人事行政，本院予以尊重。
（三）又公務人員請假規則第11條第1 項前段規定：請假、公假
      或休假人員，應填具假單，經核准後，始得離開任所。即
      公務人員請假，應先經核准。從而銓敘部（47）臺特二字
      第11613 號函釋：「公務人員如請病假二日後再請事假一
      日，繼而又請病假二日，似此反覆請假，機關長官如發現
      請假者有不實或玩法情事，可作適當之規定。」即為理之
      當然，又前開函釋，並未增加人民（公務員）任何負擔，
      亦未逾越母法授權及法律保留原則，被告據以為公務人員
      請假行政，亦宜尊重。從而，綜合上述法令，各機關就所
      屬公務人員請假所持之理由，應本於職權調查是否有虛偽
      之情事，如發現有虛偽情事者，均以曠職論，即應予曠職
      登記。
五、兩造對於事實概要欄記載，及原告以預請病假方式，於96年
    4 月25日、5 月2 日、5 月8 日、5 月9 日、5 月15日、5
    月18日、5 月22日、5 月25日、5 月30日、6 月1 日、6 月
    6 日、6 月8 日、6 月20日、6 月22日、6 月27日、7 月3
    日、7 月5 日、7 月10日、7 月12日、7 月17日、7 月19日
    、7 月24日、7 月26日、7 月31日、8 月2 日、8 月7 日、
    8 月9 日、8 月14日、8 月16日、8 月21日、8 月23日、8
    月29日、9 月4 日、9 月6 日、9 月11日、9 月13日、9 月
    17日、9 月20日、9 月27日、9 月29日、10月1 日、10月4
    日、10月8 日、10月9 日、10月11日、10月15日、10月18日
    請病假，其中於病假當日仍於夜間進入辦公室逗留（使用辦
    公室之電腦）日期為7 月12日、7 月17日、7 月19日、7 月
    26日、8 月2 日、8 月7 日、9 月11日、9 月13日；又上開
    預請病假均為每週二、四上班日之下午，其中96年9 月13日
    之前，原告以一次即請2 個半天病假為原則，同年9 月17日
    原告則是一次請4 個半天病假，惟原告任職單位主管僅准原
    告二個半天病假；而原告96年10月1 日、4 日、8 日、11日
    再一次預請4 個半天事假，原告任職單位主管僅先准假半日
    ，並要統計請病假總天數，要求原告說明病情，嗣原告對申
    請核給病假及休假，而不服臺大林管處對其申請以受限人力
    為由，先准96年10月9 日下午病假，否准其同年10月11日、
    15日、18日下午各半日之病假申請；及准同年10月15日、18
    日下午休假，否准同年10月22日、25日下午各半日之休假申
    請，分別於同年10月9 日及15日提起申訴；台大林管處為審
    議其申訴案，以96年10月15日96實人字第0960006406號開會
    通知單通知其列席或以書面說明，原告再提起申訴；並以不
    服臺大林管處對其96年10月9 日及15日所提申訴未即時函復
    ，限縮其請假權，提起申訴。後分經臺大林管處以96年10月
    23日96實人字第0960006397號函、96年10月24日96實人字第
    0960006567號函及96年10月29日96實人字第0960006268號函
    函復。原告不服，乃向公務人員保障暨培訓委員會提起再申
    訴，經臺大林管處以96年11月6 日實人字第0960006710號及
    同年月20日96實人字第0960007187號函檢附相關資料答辯後
    ，公務人員保障暨培訓委員會以97年3 月11日(97)公申決字
    第0047號決定將有關國立臺灣大學生物資源暨農學院實驗林
    管理處96年10月15日96實人字第0960006406號開會通知單部
    分，再申訴不受理；其餘再申訴（即台大林管處96年10月9
    日否准其同年月11日、15日及18日下午各半日之病假。96年
    10月15日否准其同年月22日及25日下午各半日之休假等）駁
    回而確定。另原告前開預請病假部分，自96年4 月25日起至
    同年10月9 日止，已累計請病假達21.5日，臺大林管處因查
    核需要，乃以96年11月29日96實人字第0960007504號函請原
    告於1 週內提出前開期間請病假就醫證明；原告認台大林管
    處未依法行政而提起申訴，嗣不服台大林管處申訴函復，再
    向公務人員保障暨培訓委員會提起再申訴。嗣臺大林管處以
    96年12月31日96實人字第0960008198號函檢附相關資料答辯
    後，公務人員保障暨培訓委員會以97年3 月11日(97)公申決
    字第0045號駁回原告再申訴而確定。另台大林管處以96年11
    月29日96實人字第0960007504號函、96年12月7 日96實人字
    第0960007643號函、97年3 月25日97實人字第0970001681號
    函以及97年5 月2 日實人字第0970002601號函，請原告提出
    前開預請病假達21.5日之就醫證明或因疾病必須休養之相關
    醫療證明，惟原告並未提出，嗣於97年8 月2 日原告至竹山
    秀傳醫院就診並提出診斷證明書，載明原告病名為「自律神
    經失調」，醫師囑言「宜門診複查及規則服藥」，98年6 月
    16日台中榮民總醫院則開立診斷證明書，載明原告為「適應
    障礙」，處置意見「宜門診追蹤治療，本診斷證明書供病情
    參考用」等事實，均為兩造所不爭執並有兩造提出之秀傳醫
    院診斷證明書、臺中榮民總醫院診斷證明書、國立臺灣大學
    生物資源暨農學院實驗林管理處98年6 月9 日實人字第0980
    004351號函、原告陳述意見書（二件）、新聞自由網網路醫
    學資料、公務人員保障暨培訓委員會98年10月6 日98公審決
    字第0289號復審決定、被告98年5 月27日台人（二）字第09
    80089399A 號令（即原處分）、原告簽收單的相關資料、被
    告98年5 月27日台人（二）字第0980089399B 號令、銓敘部
    98年6 月6 日部銓三字第0983071789號函、被告98年6 月12
    日台人（二）字第0980098946號函、98年7 月13日台人（二
    ）字第0980111416號函、98年8 月3 日台人（二）字第0980
    129180號函、原告96年請假情形一覽表、原告96年非上班時
    間或假日且未申請加班來處一覽表、員工差假勤惰紀錄卡、
    原告90年3 月23日至98年6 月6 日個人考績（成）明細資料
    、原告個人銓審明細資料、國立臺灣大學生物資源暨農學院
    實驗林管理處95年度至97年度考績表乙份、國立臺灣大學生
    物資源暨農學院實驗林管理處95年度至97年度個人請假紀錄
    一覽表、原告96年度夜間、例假日至辦公場所資料、原告96
    年非上班時間或假日且未申請加班來處一覽表、台大林管處
    96年10月15日96實人字第0960006406號開會通知單通知單、
    臺大林管處96年10月9 日及15日函復原告、臺大林管處以96
    年10月23日96實人字第0960006397號函、96年10月24日96實
    人字第0960006567號函及96年10月29日96實人字第09600062
    68號函、臺大林管處96年11月6 日實人字第0960006710號及
    同年月20日96實人字第0960007187號函公務人員保障暨培訓
    委員會以97年3 月11日(97)公申決字第0047號決定書、臺大
    林管處96年11月29日96實人字第0960007504號函、原告申訴
    書、公務人員保障暨培訓委員會97年3 月11日(97)公申決字
    第0045號再申訴決定書、臺大林管處以96年11月29日96實人
    字第0960007504號函、96年12月7 日96實人字第0960007643
    號函、97年3 月25日97實人字第0970001681號函以及97年5
    月2 日實人字第0970002601號函等在卷可證，自足認為真實
    。
六、次查本件原告以前開預請病假方式於不到半年期間，累達逾
    21日，台大林管處要求原告提出提出請病假之就醫證明，原
    告先拒不提出，並提出多次申訴及再申訴；嗣台大林管處認
    原告前開預請病假在家休養之說為虛偽不實，依請假規則第
    13條規定，均以曠職論，而且遠逾公務人員考績法第12條第
    3 項第8 款規定之累積10日標準，乃報經國立臺灣大學97年
    7 月21日召開97年職員考績委員會第1 次會議，轉送被告，
    而被告踐行行政程序法第36條及第40條等職權調查證據程序
    ，於98年5 月12日召開98年考績委員會第3 次會議審議後，
    依公務人員考績法第12條第3 項第8 款規定專案考績一次記
    二大過，嗣被告為原處分後，兩造為本件爭訟；而參酌上開
    不爭執事實及兩造主張及抗辯，可知兩造主要爭點，乃原告
    前開預請病假是否虛偽不實應以曠職論？
（一）查如上述，原告自96年4 月25日起至同年10月9 日止未達
      半年期間，所請病假累計已達21.5日，是原告長時間、反
      覆、固定於每星期二、四下午預請病假，應認原告確因疾
      病必須治療或休養。然依卷附資料，原告於請假單存根事
      由欄雖填具病假，然並未檢附具體證明，嗣台大林管處要
      求原告提出就醫證明而原告拒絕提出；且查原告於台大林
      管處97年第4 次、第5 次考績委員會時陳稱「個人感覺不
      舒服而在家休息，並無至醫療院所就醫」，故原告僅因「
      感覺」不舒服，並以此為由連續定期預請病假半日在家休
      養，本與常情不符；次查原告並未預約掛號看診，確定病
      因及治療方法，即可事先「預知」需於每星期二、四下午
      ，長時間定期請病假休養，與經驗法則及論理法相違，益
      不足採。兼查原告有八次於當日請半天病假後，於晚間進
      入辦公室逗留使用辦公室電腦及網路設備上網，而臺大林
      管處亦認為分配予原告之業務衡量，不需其時常利用夜間
      至辦公室處理業務，亦為兩造所不爭；從而，綜上說明及
      證據，本件被告認定原告前開預請病假為虛偽不實，本非
      無據。
（二）原告雖主張因罹患罕徵病狀之自律神經失調症，而需請病
      假在家休養，至在非上班期間至辦公室逗留，是處理公務
      ，被告認定原告「病假為虛偽」，並據將原告免職，顯失
      公允，且認定事實有所違誤云云。然查：
  １、本件原告提出之醫院診斷證明書日期為97年8 月2 日及98
      年6 月16日，與本件原告連續請半日病假（96年4 月至同
      年10月）相距達一年以上，本難認原告提出之診斷證明書
      ，與請「病假」之疾病病因有何因果關係。
  ２、依原告所述之前開「罹患罕徵病狀之自律神經失調症」（
      診斷證明書記載為：自律神經失調、適應障礙）核屬慢性
      疾病，然查原告於前開請假期間前後之95年與97年均無請
      病假之紀錄，竟於96年度預請病假達21日，且其預請病假
      經查均為每週二、四上班日之下午，亦與常情不符。
  ３、又原告若確係因已罹患自律神經失調之病症必須在家休養
      爰於96年多次預請病假，何以96年之前與之後渠於患有同
      一病症未獲治癒之情況下不須請病假在家休養？
  ４、另查96年原告上班日數共計128 天，96年1 月1 日起至96
      年12月23 日 止原告於夜間或例假日非上班時間至辦公室
      逗留（使用辦公室網路上網、電燈與冷氣等設備）計199
      次（含同1 日來2 次或3 次者），依行政院人事行政局公
      布之中華民國96年政府行政機關辦公日曆表，96年公務人
      員應上班日數計250 天，原告於公務人員應上班日預請病
      假不上班，卻於晚上非上班時間或假日於辦公處所逗留，
      且原告96年公務人員考績表「直屬或上級長官評語」及「
      重大優劣事實」欄位內服務單位所敘，原告辦理業務未能
      認真積極，上班時間至停車位擦洗私人車輛，對上級交代
      之代理業務推諉延遲，又假日常至辦公室利用公家電腦、
      傳真機辦理私人事情等，亦經被告提出台大林管處之人事
      記錄資料等附原處分卷可查，足認為真實；而原告主張因
      預請病假後又於請假是日晚間返回辦公處所係因「心繫公
      務而回辦公室處理公務」云云，並未提出證據以實其說，
      並不足採。綜上，被告本於直接及間接證據，認為原告本
      件所請病假之原因為虛偽，益足證明。
（三）又如前述，原告本件連續請病假，至96年9 月、10月間，
      經台大林管處統計原告請病假總天數，要求原告說明病情
      ，並僅准96年10月9 日下午病假，否准其同年10月11日、
      15日、18日下午各半日之病假申請（另再准同年10月15日
      、18日下午休假，否准同年10月22日、25日下午各半日之
      休假申請），原告對上開否准病假提申出訴及再申訴，經
      公務人員保障暨培訓委員會以97年3 月11日(97)公申決字
      第0047號決定駁回確定如前述。除可證明本件原告經要求
      後，並未說明其預請病假之病因或原因，原告亦未提出任
      何需要醫療診治或因病需休養之證明外，被告據以推論原
      告前此請病假均屬虛構等，亦合常理。
（四）原告另主張依請假規則第11條第2 項規定，請病假2 日以
      下始應檢具合法醫療機構或醫師證明書，本件原告每次僅
      請病假半日，無庸提出證明資料，是被告原處分逕認定原
      告未提出醫療證明，而認原告請假為虛偽，實屬違法認定
      事實、適用法律云云。惟查：
  １、有關原告自96年4 月25日起至同年10月9 日止，所請病假
      累計已達21.5日，臺大林管處因查核需要，以96年11月29
      日96實人字第0960007504號函請原告於1 週內提出就醫證
      明，原告不服上開函釋，提出申訴，再申訴，經公務人員
      公務人員保障暨培訓委員會以97年3 月11日(97)公申決字
      第0045認駁回原告申訴確定，其主要理由乃認為台大林管
      處為查核是否有請假虛偽之情事，請原告提出預約掛號證
      明等，乃為行政機關為達行政目的所為之必要調查，並無
      不當，亦未逾越該處職務權限，與公務人員請假規則相符
      。
  ２、參照前開法律說明（銓敘部（47）台特二字第11613 號函
      釋），各機關就所屬公務人員請假所持之理由，應本於職
      權，調查是否有虛偽之情事，如發現有虛偽情事者，均以
      曠職論，即應予曠職登記；此外各機關亦得就請假不實者
      另定適當規定處理，本件原告連續於每週二、四下午請半
      日病假，均未檢附具體證明；惟公務人員請病假須以因疾
      病必須治療或休養者為限，公務人員請假規則第3 條已有
      明文，台大林管處就原告連續請病假一事，認有違常理，
      而要求再原告應提出證明，核屬行政機關內部行政管理事
      項，非以法令鉅細靡遺加以規範為必要，同時公務人員保
      障法所謂管理措施，係指機關為達行政目的所為之作為與
      不作為，臺大林管處就其所屬出勤差假情形及查核是否有
      請假虛偽之情事，請原告提出預約掛號證明等，乃為行政
      機關為達行政目的所為之必要調查，並無不當，亦未逾越
      該處職務權限，從而原告主張原處分認事用法違背法律保
      留原則、依法行政原則、誠實信用原則及不正確適用法令
      之違法云云，並無理由。
（五）本件原告自96年4 月25日起至同年10月9 日止，以預先請
      假方式分次請病假達24次，合計21日，臺大林管處查核出
      勤差假情形及否有請假虛偽之情事，認原告上開請病假有
      虛偽情事，而論處曠職；嗣歷經台大林管處考績委員會、
      被告考績委員會等法定程序審核及覆核通過，始依為原處
      分等詳如上述，從而原處分並無原告所主張之違反法律保
      留原則、依法行政原則及比例原則，核亦與誠實信用原則
      亦無涉，故原告前開主張，均無理由。
七、本件原告因連續請虛偽請病假，依法應論以曠職達21日，被
    告依法定程序審核以原告所為，符合考績法第12條第3 項第
    8 款及同條第1 項第2 款第2 目規定，為一次記二大過免職
    ，及免職未確定前先行停職之原處分，於法並無違誤，復審
    決定予以維持，核無不合。原告訴請撤銷，為無理由，應予
    駁回。
據上論結，本件原告之訴為無理由，依行政訴訟法第98條第1項
前段，判決如主文。
中    華    民    國    99    年    3     月    25    日
                    臺北高等行政法院第一庭
                              審判長法  官  王立杰
                                    法  官  楊得君
                                    法  官  洪遠亮
上為正本係照原本作成。
如不服本判決，應於送達後20日內向本院提出上訴狀並表明上訴
理由，如於本判決宣示後送達前提起上訴者，應於判決送達後20
日內補提上訴理由書（須按他造人數附繕本）。
中    華    民    國    99    年    3     月    25    日
                                    書記官  陳  德  銘


司法院資訊處製作；財團法人民間司法改革基金會備份。
